【裁判字號】    90,簡上,26
【裁判日期】    900801
【裁判案由】    返還押租金
【裁判全文】
臺灣嘉義地方法院民事判決  九十年度簡上字第二六號
    上  訴  人  乙○○
    訴訟代理人  邱川崎律師
    被上訴人    甲○○
    訴訟代理人  王正明律師
右當事人間請求返還押租金事件，上訴人對於中華民國八十九年十一月二十一日本院
嘉義簡易庭八十八年度嘉簡字第六八六號第一審判決提起上訴，本院判決如左：
    主  文
上訴駁回。
第二審訴訟費用由上訴人負擔。
    事  實
甲、上訴人方面：
一、聲明：
（一）原判決廢棄。
（二）被上訴人在第一審之訴及假執行之聲請駁回。
二、陳述：除與原審判決書所載者相同茲予引用外，補稱：
（一）兩造先於八十一年十月七日訂立房屋租賃契約書，再於八十一年十二月二十九
      日訂立經鈞院公證處公證之房屋租賃契約書，縱認二份租賃契約書均有效成立
      （即第一份租約書非草約），然經公證之房屋租賃契約書顯係就第一份契約書
      未約定或約定不明確之事項予更新契約，其中關於「房屋有改裝之設施之必要
      ，乙方取得甲方同意後得自行裝設，但不得損害原有建物，乙方（被上訴人）
      於交還房屋時並負責回復原狀。」，即係雙方同意更新條件之一，原審以公證
      租賃契約係定型化契約，即認八十一年十月七日之租約書較符兩造之真意，而
      否定公證契約書，上訴人難予甘服。
（二）租金部分，何以被上訴人均願依八十一年十月七日之租約按月付租金五十萬元
      ，而不依公證租約履行？係因依第一份租約書，有關租金係以折舊費定之，並
      約定如被稅捐機關認定為折舊費即係租金，而課租賃所得時，所需課徵之租賃
      所得稅由被上訴人負擔，故被上訴人恐負擔租賃所得稅，始要求於公證時寫每
      月三萬五千，每年付一次，以節省被上訴人應負擔之租賃所得稅，此觀之被上
      訴人每月付租金五十萬元，每月付一次即，原審以此來推定第一份契約符合兩
      造真意，公證租約不合兩造真意，認被上訴人不負回復原狀之責，上訴人難予
      甘服。
（三）上訴人於請求被上訴人給付租金事件係依八十一年十月七日之租約書請求，係
      因兩造約定租金以第一份租約支付，且八十一年十月至八十五年七月被上訴人
      不論給付租金或會算租金，均以第一份租約書為準，至回復原狀部分因尚未交
      還租賃物，故而未請求回復原狀，原審以租金依第一份契約履行，即認公證租
      約非兩造之真意，上訴人亦不服。
（四）兩造於訂立第一份租約書後，因被上訴人為減輕稅賦及八十一年十月七日兩造
      所訂租賃契約，尚欠周延與租賃期滿逕了強制執行之方便計，乃次八十一年十
      二月二十九日再行訂立公證租約書，明定「房屋有改裝設施之必要，上訴人（
      乙方）取得上訴人（甲方）同意後得自行裝設，但不得損害原有建物，於交還
      房屋時並應負回復原狀。」即在補原租約之不足，豈可任意指此公證租約書中
      就第一份租約書未約定之事所為之約定非兩造之真意，而認第一份租約書之現
      況交還即係現狀交還，被上訴人不必負回復原狀之責？且兩造在租賃期間亦均
      受前後兩份契約之拘束，尤無擇一或廢止之約定，乃原審竟將前後兩次契約予
      以分割，應係誤會。
（五）兩造既於公證契約另行約定經出租人同意承租人可自行裝設。但於交還房屋時
      應負回復原狀之責，則被上訴人僅於取得上訴人同意後事裝設內部，豈可將上
      訴人之合法建物全予拆除改建？經營遊藝場何須拆除原有合法建物？原審認上
      訴人同意被上訴人改建，並未說明如此認定之理由及依據，已難令甘服，更據
      此推定認被上訴人在徵得上訴人同意改建後，當然係以現狀交還上訴人，被上
      訴人無回復原狀之義務，上訴人更難甘服。蓋上訴人出租合法建物予被上訴人
      ，豈有可能同意交還違章建物？
（六）兩造為節稅，而將租金以「拆舊費」代之，並約定如折舊費被稅捐機關認定為
      租賃而課徵所得稅時，其租賃所得稅由被上訴人負擔繳納，此有租約第七條可
      依，而事實上，本件租賃被稅捐機關核定租賃所得，依約應由被上訴人負擔，
      被上訴人亦自認其並未負擔，則上訴人自事主張抵銷，原審認不能抵銷，上訴
      人亦難甘服。
（七）被上訴人承租上訴人所有嘉義市○○路三三七號、三三七之一號、三三七之二
      號房屋建坪約八百坪，包括有一、二、三樓，第三樓係放映室，此有嘉義縣政
      府建築使用執照可稽。但被上訴人承租後，未經上訴人之同意，竟擅自將第三
      樓放映室予以拆除，導致上訴人損害至深且鉅，依兩造八十一年十月七日所訂
      房屋租賃契約第十四條及八十一年十二月二十九日所訂租賃契約第四條第一項
      第五款之約定，上訴人擅自損害原有建築，並變更原有建物之現況而成違建，
      自應於交還房屋時回復原狀或賠償上訴人損害之責，而房屋回復原狀須花費一
      千三百五十四萬五千二百六十四元至一千四百六十八萬九千四百二十元，此有
      在原審呈庭之估價單可資證明，上訴人自可依法主張抵銷之。
三、證據：援用原審之立證方法，並提出房屋租賃契約書、公證租賃契約書、嘉義縣
    政府違章使用執照、通知書影本各一份為證。
乙、被上訴人方面：
一、聲明：駁回上訴。
二、陳述：除與原審判決書所載者相同茲予引用外，補稱：
（一）本件雙方於八十一年十月七日簽定之房屋租賃契約書第十一條規定：「乙方應
      於租約期滿同日遷讓房屋，絕不得藉詞推諉或任何主張，誠意照現況交還甲方
      ，亦即所有不搬遷物全部歸由甲方所有，乙方絕無異議」等語。依上開條文規
      定所謂照「現況」交還甲方，而非照「原狀」，由此可知原告並不負責回復原
      狀。
（二）又同上開條文「所有不搬遷物全部歸由甲方所有，乙方絕無異議」，亦可證明
      照「現況」係指「現狀」，始有所謂不搬遷物可言。
（三）再者，依民法第二百六十三條規定契約終止並不準用同法第三百五十九條之回
      復原狀規定，亦可證明契約終止僅有向後之效力，而無溯及之效力，本件雙方
      於八十五年七月三十一日合意終止契約，故無回復原狀之問題。
（四）徵諸證人葉文生鈞院證稱雙方於法院公證之合約係為節稅所為之通謀虛偽意思
      表示，及鈞院八十五年訴字第六六三號民事卷中原告給付被告之租金係依八十
      一年十月七日之合約每月五十萬元，而非依公證合約之每月三萬五千元，更可
      證本件雙方關於租約之必要之點租金部分係依八十一年十月七日之合約，而非
      依公證合約履行。
（五）另稽諸雙方會算時被告所提出之會算單上載明「慶昇遊藝場房租及水電費」，
      可知被告明知原告租用被告「慶昇戲院」，係供「遊藝場」使用，並同意改建
      ，而原告租用被告之「慶昇戲院」，係供「遊藝場」使用，在徵得被告同意後
      ，當然於契約終上時係照「現況」係指「現狀」交還甲方。按租賃標的物係依
      承租人之使用目的而使用，如出租人有特別「回復原狀」約定，自應載明雙方
      契約之上，反觀本件係照「現況」係指「現狀」交還甲方，原告自無回復原狀
      之義務。
三、證據：援用原審之立證方法，並提出房屋租賃契約書一份為證。
丙、本院依職權調閱本院八十五年度訴字兩造等人給付租金等事件卷。
    理  由
一、本件被上訴人起訴主張：伊於民國八十一年十月七日，向上訴人承租嘉義市○○
    路三三七號、三三七之一號、三三七之二號房屋建坪約八百坪，約定租賃期間五
    年，自八十二年一月一日起至八十六年十二月三十一日止，每月租金新台幣（下
    同）五十萬元，惟於八十五年七月三十一日雙方合意終止租約，伊以押金一百五
    十萬元抵銷積欠上訴人之租金八十萬元、水電費及電話費二十八萬五千四百一十
    七元，合計共一百零八萬五千四百十七元，依法上訴人尚應返還伊四十一萬四千
    五百八十三元及自支付命令（被上訴人誤為起訴狀繕本）送達翌日起至清償日止
    按年息百分之五計算之利息。上訴人曾同意被上訴人改建租賃物，且兩造租賃契
    約內容係依八十一年十月七日訂立之房屋租賃契約書，依該約被上訴人並無回復
    原狀之義務，兩造於八十一年十二月二十九日公證之房屋租賃契約書，係屬為節
    稅而為之通謀虛偽意思表示等語。
二、上訴人則以：否認兩造有合意終止系爭房屋租賃契約之事實，縱依本院八十五年
    度訴字第六六三號給付租金等事件之確定判決，認兩造係於八十五年七月三十一
    日合意終止租賃關係，但在該事件中被上訴人主張係由連帶保證人陳正平於八十
    五年七月三十一日將房屋遷讓交還予伊，事實上陳正平並未將系爭房屋遷讓交還
    伊。又兩造雖先後於八十一年十月七日及同年十二月二十九日，各書立一份房屋
    租賃契約書，惟第一份乃係草約，自應以第二份經法院公證之房屋租賃契約書為
    準；依第二份之房屋租賃契約第四條第五款約定，被上訴人於交還房屋時並應負
    責回復原狀，是縱認系爭房屋之租賃關係已終止，則被上訴人承租系爭房屋後，
    將建築物幾乎全部拆改變原有建築物之結構現況，嚴重損害建築物自應回復原狀
    ，如不能回復原狀時，應以金錢折付上訴人，而房屋回復原狀須費用一千三百五
    十四萬五千二百六十四元至一千四百六十八萬九千四百二十元許。又外觀裝璜拆
    除，廢棄物清除，應架搭建防火保險及其他意外險等共三十八萬四千元。另依八
    十一年十月七日租約第九條約定，租賃所得稅由被上訴人負擔，而上開出租房屋
    稅捐機關核定八十三年租賃所得核定為二十八萬三千九百八十八元，八十四年核
    定為四十六萬二千九百三十八元以上稅率均為百分之六，應繳稅款為四萬四千八
    百十五元五角；八十五年核定為四十五萬五千一百六十二元，稅率百分之十三，
    應繳稅款為五萬九千一百七十一元；八十二年度租賃所得核定資料因已逾五年而
    無保存，以八十三年核定之金額及稅率計算亦有租賃所得二十八萬三千九百八十
    八元，以稅率百分之六計算，應繳稅款一萬七千零三十九元，以上租賃所得稅合
    計十二萬一千零二十五元五角，依約應由被上訴人負擔，但伊繳納後，被上訴人
    迄未給付伊，上開金額伊主張抵銷，抵銷後被上訴人已無押租金可請求返還，其
    提起本訴已無理由等語，置辯。
三、查被上訴人主張其於八十一年十月七日向上訴人承租嘉義市○○路三三七號、三
    三七之一號、三三七之二號房屋建坪約八百坪（不包括騎樓及騎樓前），約定租
    賃期間五年，自八十二年一月一日起至八十六年十二月三十一日止，每月租金（
    稱折舊費）五十萬元，被上訴人並交付押租金一百五十萬元，在本件租約中，被
    上訴人尚欠租金八十萬元，及水電費、電話費共二十八萬五千四百十七元，合計
    為一百零八萬五千四百十七元，抵銷之後，押租金尚餘四十一萬四千五百八十三
    元之事實，為上訴人所不爭，堪信為真實。上訴人除以前情置辯外，上訴後復主
    張：兩造於八十一年十二月二十九日公證訂立之租賃契約書是為補充同年十月七
    日所訂房屋租賃契約書之不足，上訴人並未同意被上訴人改建租賃物，被上訴人
    依後訂立之契約，應負回復原狀之義務，上訴人得以回復原狀所需之費用主張抵
    銷。是本件所須審究者為：兩造有無合意終止原有之房屋租賃契約？兩造原有之
    租賃關係應係何時所書立之房屋租賃契約書為據？上訴人主張回復原狀費用及房
    屋稅捐應予抵銷之抗辯是否可採？經查：
（一）上訴人於本院八十五年度訴字第六六三號兩造等人給付租金等事件（以下簡稱
      前案）中，已自認系爭房屋租賃契約之連帶保證人陳正平於八十五年七月三十
      一日將系爭房屋遷讓交還上訴人（見該案起訴狀事實及理由欄第五項）。且兩
      造於前案訴訟前曾經二次會算，第一次會算，被上訴人尚積欠八十五年四月份
      電費一十一萬四千一百零一元、五月份電費七萬一千四百五十六元、六月份電
      費五萬三千四百一十二元、六月份水費八百一十五元、六月份租金三十萬元（
      已收二十萬元）、七月份租金五十萬元，合計一百零三萬九千七百八十四元，
      其時七月份水電費尚未核算；另第二次會算，被上訴人尚積欠八十五年四月份
      電費一十一萬四千一百零一元、五月份電費七萬一千四百五十六元、六月份電
      費五萬三千四百一十二元、六月份水費八百一十五元、六月份租金三十萬元、
      七月份電費三萬一千五百一十三元、七月份租金五十萬元，合計一百零七萬一
      千二百九十七元等情，業據本院依職權調取前案全卷查明屬實，並有慶昇遊藝
      場應付水電租金明細表及慶昇遊藝場房租及水電明細表（八十五年四月至七月
      ）影本各一份附於前案卷內可稽。被上訴人既已於八十五年七月三十一日將系
      爭房屋遷交還上訴人，兩造並已會算被上訴人積欠上訴人八十五年四月至七月
      之租金及水電費，且上訴人於前案復自認：「（本件契約為何未繼續？）原承
      租人甲○○沒有辦法續租金，是兩造從八十五年七月三十一日合意終止。」等
      語（前案卷二三一頁正面），被上訴人主張其與上訴人已合意自八十五年七月
      三十一日後終止系爭房屋租賃契約，堪信屬實。
（二）兩造雖先後於八十一年十月七日及同年十二月二十九日，各訂立一份房屋租賃
      契約書，其中第二份之房屋租賃契約書，並於八十一年十二月二十九日至本院
      公證處請求公證之事實，有上訴人提出之租賃契約書影本二份及公證書影本一
      件為證，並經原審調取該案公證之卷宗查明，固堪信為真正。然
      (1)觀諸前後二份之租賃契約內容，對於租金、保證金（押租金）及有無連帶保
        證人等有關租賃契約必要之點，其約定均不相同：第一份租賃契約書約定被
        上訴人每月交付上訴人房屋折舊費五十萬元、押金一百五十萬元、承租人之
        連帶保證人為陳正平；第二份約定每月租金三萬五千元、保證金一百萬元、
        無連帶保證人之約定。上訴人於前案對被上訴人提起給付租金等訴訟，其事
        實及理由關於兩造就被上訴人承租系爭建物之權利義務，均係依據八十一年
        十月七日，由訴外人葉文生代書所書立之房屋租賃契約履行，而非以經本院
        公證之第二份租賃契約書為據，有上訴人於前案所書立之起訴書一份附於前
        案卷可憑。且上訴人自認租金之收取係以第一份未經公證之租賃契約為準，
        即每月向被上訴人收取租金五十萬元、上訴人於前案亦自認兩造租賃契約之
        連帶保證人為陳正平，並將陳正平列為共同被告、押金為一百五十萬元等情
        ，足見兩造就系爭建物之租賃雖訂有兩份租賃契約，惟其權利義務實際上均
        依第一份租賃契約之內容履行。上訴人辯稱：兩造在租賃期間均受前後兩份
        契約之拘束云云，自非可採。
      (2)證人葉文生於原審證稱：「是出租人拿給我抄的，即我照乙○○的意思依其
        拿的稿寫的，．．．他們（指兩造）在訂第一份契約時，有說還要再寫一份
        租約去公證，至於為什要另立一份契約去公證，那是單純為了節稅」等語（
        原審卷第五十七頁以下）。上訴人亦自認第二份經公證之租賃契約係因被上
        訴人為減輕稅負等語。參以第一份租賃契約文字全部委託代書用手謄寫，第
        二份經法院公證之契約則以印刷之定型化契約為之，僅關於租賃期限、租金
        及保證金等該定型化契約空白之處再以手寫補足，自應認手寫之契約即八十
        一年十月七日所訂立之第一份契約內容符合當事人之真意。上訴人先於原審
        辯稱：第一份租賃契約係屬草約、第二份租約不是為了節稅云云，於本審復
        辯稱：第二份租賃契約係為補充第二份租賃契約之不足、兩造於租賃期間均
        受前後兩份租賃契約之拘束、第二份租約係因被上訴人為減輕稅負云云，前
        後不一。如第一份租賃契約係屬於草約，兩造關於租金、押金及承租人之連
        帶保證人，不可能依該約而行，且上訴人於本件引用該租約第九條約定，抗
        辯租賃所得稅由被上訴人負擔，而主張抵銷，亦屬無理。足見兩造關於租賃
        契約之履行均係以八十一年十月七日所訂立之第一份房屋租賃契約書為據。
        被上訴人主張第二份經公證之租賃契約屬於通謀虛偽意思表示，為無效，應
        屬可採。
（三）兩造就系爭建物之租賃契約應以第一份即八十一年十月七日成立之房屋租賃契
      約書為依據，已如前述。該契約書第十一條約定：「乙方（指被上訴人，下同
      ）應於租約期滿同日遷讓房屋，絕不得藉詞推諉或任何主張，誠意照現況交還
      甲方（指上訴人，下同），亦即所有不搬遷物全部歸由甲方所有，乙方絕無異
      議．．．」。依上開約定條文所謂照「現況」交還甲方，而非照「原狀」，且
      同條亦約明：「所有不搬遷物全部歸由甲方所有，乙方絕無異議」，亦可知照
      「現況」係指「現狀」，始有所謂不搬遷物可言，足見租賃契約終止後，被上
      訴人依約並無回復原狀之義務。其次，依民法第二百六十三條之規定，契約終
      止並不準用同法第二百五十九條回復原狀之規定，亦可證明契約終止僅有向後
      之效力而無溯及之效力。本件兩造於八十五年七月三十一日合意終止契約，亦
      如前述，故租賃契約終上後，被上訴人依法亦無回復原狀之義務。再審諸：
      (1)依上訴人提出之嘉義市政府工務局於八十二年三月二十六日發文予上訴人之
        「違章建築補辦手續通知單」，其內容係以系爭新榮路三三七號建物內部有
        修建之情事；而被上訴人係自八十二年一月一日起承租該建物，足見被上訴
        人於承租系爭建物不久後即予以改建。上訴人又自認被上訴人承租該建物係
        經營「遊藝場」之不特定人事出入場所，兩造會算時上訴人所提出之會算單
        ，其上亦載明「慶昇遊藝場房租及水電費」，可知上訴人明知被上訴人租用
        上訴人之「慶昇戲院」係供「遊藝場」使用。如被上訴人改建系爭建物未經
        上訴人同意，依上說明，上訴人不可能不知。上訴人如未同意被上訴人改建
        ，當時何以未依兩造第一份租約第十四條之約定以被上訴人違約為由終止契
        約請求賠償？又上訴人於前案起訴前之兩次會算及於前案起訴對被上訴人及
        連帶保證人陳正平等人請求給付租金等，何以未以被上訴人損害房屋為由主
        張賠償損害？且上訴人於八十五年七月三十一日與被上訴人合意終止租賃契
        約後，並已將該建物按被上訴人交還時之現狀出租他人並使用迄今，此為上
        訴人於原審所自認，此亦足以推知上訴人應已無異議而收回租賃物。被上訴
        人主張租用上訴人之「慶昇戲院」係供「遊藝場」使用，在徵得上訴人同意
        改建，於契約終止時，當然係照系爭建物現狀交還上訴人，無需回復原狀，
        應屬有據。上訴人辯稱：被上訴人承租後，未經上訴人之同意，擅自將第三
        樓放映室予以拆除，導致上訴人損害至深且鉅，依兩造八十一年十月七日所
        訂房屋租賃契約第十四條及八十一年十二月二十九日所訂租賃契約第四條第
        一項第五款之約定，上訴人擅自損害原有建築，並變更原有建物之現況而成
        違建，自應於交還房屋時回復原狀或賠償上訴之損害，上訴人主張抵銷云云
        ，自非可採。上訴人請求勘驗現場，以明房屋損害情形，依前開說明，本院
        認無此必要。
      (2)依兩造於八十一年十月七日訂立之租約第九條後段之約定，租賃所得稅雖由
        被上訴人負擔，然依該租約第七條之約定：「折舊費被稅務機關認定為租賃
        所得稅時，其租賃所得稅由乙方負擔繳納」。準此，若租賃所得稅依第九條
        之約定由被上訴人負擔，又何需再另立第七條之約定？且依上訴人提出之國
        稅局綜合所得稅核定通知書觀之，上訴人之租賃所得均列入綜合所得內申報
        ，並無單獨課徵之租賃所得稅之項目。況兩造於前案起訴前兩次會算租賃契
        約終止後，被上訴人積欠上訴人八十五年四、五、六、七月份之水費、電費
        及租金等，亦未將八十二、八十三、八十四等年間之租賃所得稅算歸由被上
        訴人負擔，由此可知該契約第九條所指之「租賃所得稅」，應係指第七條約
        定折舊費遭稅務機關認定為租賃所得，而向出租人即被上訴人補課所得稅而
        言。惟本件並無因兩造於八十一年十月七日成立之契約書內所記載折舊費（
        實為租金），遭稅捐稽徵機關認定為租賃所得而予以補課所得稅之情事，因
        此，被上訴人主張：依八十一年十月七日租約第九條約定，租賃所得稅由被
        上訴人負擔，上開出租房屋八十二、八十三、八十四、八十五年間租賃所得
        稅款合計十二萬一千零二十五元五角，依約應由被上訴人負擔，上訴人已先
        繳納，依法主張抵銷云云，亦不足採。
四、綜上所述，被上訴人本於租賃契約之法律關係，訴請上訴人返還押租金四十一萬
    四千五百八十三元，及自支付命令送達翌日即八十八年七月四日起至清償日止，
    按年息百分之五計算之法定遲延利息，為有理由，應予准許。原審為被上訴人勝
    訴之判決，並依其請求宣告假執行，於法並無不合，上訴意旨指摘原判決不當，
    求予廢棄改判，為無理由，應予駁回。
五、據上論結，本件上訴為無理由，依民事訴訟法第四百三十六條之一第三項、第四
    百四十九條第一項、第七十八條，判決如主文。
中      華      民      國    九十    年      八      月      一      日
~B臺灣嘉義地方法院民事第一庭
~B    審判長法官  曾文欣
~B    法      官  蕭道隆
~B    法      官  黃渙文
右為正本係照原本作成。
本判決不得上訴。
中      華      民      國    九十    年      八      月      一      日
~B    書  記  官  侯學義


司法院資訊處製作；財團法人民間司法改革基金會備份。
